【裁判字號】    98,上易,396
【裁判日期】    990413
【裁判案由】    給付租金等
【裁判全文】
臺灣高等法院臺中分院民事判決         98年度上易字第396號
上  訴  人  加雍股份有限公司
法定代理人  乙○○
送達代收人  丁○○
訴訟代理人  黃進祥律師
            江順雄律師
            黃建雄律師
被  上訴人  合發興業股份有限公司
法定代理人  甲○○
訴訟代理人  丙○○
上列當事人間給付租金事件，上訴人對於中華民國98年 7月16日
台灣彰化地方法院98年度訴字第 146號第一審判決提起上訴，本
院於99年4月2日言詞辯論終結，判決如下：
    主  文
上訴駁回。
第二審訴訟費用由上訴人負擔。
    事實及理由
一、按當事人之法定代理人其代理權消滅者，應由有代理權之法
    定代理人承受訴訟，此觀民事訴訟法第170條、第175條第 l
    項規定自明。本件被上訴人合發興業股份有限公司因（以下
    稱合發公司）董事及監察人任期屆滿，未依經濟部00000000
    000號函限期於民國98年3月31日前完成改選，其原有董事及
    監察人均已於98年4月1日當然解任，此有被上訴人公司之變
    更登記表附卷可稽（詳見本院卷第71至74頁），台灣板橋地
    方法院嗣於98年12月10日以98年度法字第37號裁定選任甲○
    ○為合發公司之臨時管理人（見台灣板橋地方法院98年度法
    字第41號裁定，附於本院卷第 140頁），則甲○○依公司法
    第 208條之1第1項前段有代行董事長及董事會之職權，其於
    本院具狀聲明承受訴訟，於法規定相符，應予准許。
二、被上訴人合發公司起訴主張：
  (一)上訴人加雍股份有限公司（以下稱加雍公司）向被上訴人承
    租坐落彰化縣社頭鄉○○段1285、1287、1289、1293、1294
    、1298、1299、1300、1303地號土地及其上廠房暨機器設備
    （下稱系爭機器設備），租期自94年10月 5日起至96年12月
    31日止，租金為每月新台幣（下同）50萬元，並約定若於租
    期屆滿前 6個月無法完成書面租賃契約之更新續訂，上訴人
    可繼續使用土地廠房及機器設備至97年 6月30日止，作為上
    訴人遷移之寬限期。
  (二)嗣被上訴人所有上開土地及廠房，遭原法院民事執行處以95
    年12月28日彰院賢執壬95年度執助字第 650號執行命令交付
    強制管理，並選任上海商業銀行股份有限公司（下稱上海商
    銀）擔任強制管理人。上海商銀就強制管理之土地及廠房另
    與上訴人簽訂租賃契約，租期自97年7月1日起至拍定日止，
    每月租金為25萬元。
  (三)上訴人與上海商銀僅就土地與廠房有租賃關係，系爭機器設
    備因非強制管理之標的，故上訴人自97年7月1日起即無權使
    用系爭機器設備，惟上訴人仍繼續使用，顯已構成不當得利
    。被上訴人於97年12月16日委託律師發函請上訴人停止使用
    系爭機器設備，並支付相當之租金，卻未獲置理。爰依不當
    得利法律關係，請求上訴人給付自97年7月1日起至97年12月
    31日止，使用系爭機器設備每月相當於租金25萬元之不當得
    利，共計 150萬元，為此依法提起本訴，並聲明：上訴人應
    給付被上訴人 150萬元，及自支付命令送達翌日起至清償日
    止，按年息5%計算之利息；訴訟費用由上訴人負擔；願供擔
    保，請准宣告假執行。
  (四)被上訴人於本院補陳如下：
    1.上訴人與強制管理人上海商銀簽訂之租賃契約第 1條表明
      租賃標的物為14筆不動產的全部，此與上訴人加雍公司與
      被上訴人合發公司所簽訂之租賃契約第1條第1項所約定之
      租賃標的物完全相同。上訴人加雍公司與被上訴人合發公
      司所簽訂之租賃契約第1條第2項另約定有租賃標的物為整
      廠的機器設備，此為強制管理人上海商業銀行與上訴人加
      雍公司簽訂之租賃契約所無。從前後兩份租約之名稱亦可
      得知：在上訴人加雍公司與被上訴人合發公司所簽訂之租
      賃契約名稱已註明「廠房暨設備租賃契約書」；強制管理
      人上海商銀與上訴人加雍公司簽訂之租賃契約名稱則註明
      「廠房租賃契約書」，因此前後兩份契約差別確實就在於
      機器設備。
    2.上訴人向被上訴人承租土地、廠房、及機器設備之租約期
      限至97年6月30日屆滿，上訴人加雍公司隨即於97年6月30
      日再與上海商銀續訂租賃契約，租期自97年7月1日接續開
      始，且原審法院於98年 4月24日現場勘驗時，上訴人加雍
      公司陳稱：「98年1月16日之後就停工，....，98年1月23
      日退出廠房與上海商銀解除租約」，足證上訴人於本件被
      上訴人請求不當得利之97年 7月起至同年12月底之期間，
      被上訴人合發公司所有之機器設備確實仍由上訴人加雍公
      司管領而持續進行用於生產，而上訴人無法律上原因卻仍
      享有使用系爭機器之利益，即是受有不當得利。
    3.上訴人加雍公司所主張被上訴人合發公司於廠房有置放原
      物料之事實，係始自上訴人加雍公司向被上訴人合發公司
      承租開始即已存在，並經上訴人加雍公司的同意，因為兩
      造合意上訴人加雍公司必須購買該等原物料進行生產。至
      上訴人加雍公司接續與系爭土地廠房之強制管理人上海商
      銀續訂租賃契約為止，均未曾有任何改變，上訴人加雍公
      司與強制管理人上海商業銀行續訂之租賃契約，租金卻減
      少機器設備而降低為25萬元，足見在97年 6月30日上訴人
      加雍公司與強制管理人上海商業儲蓄銀行序定租賃契約當
      時，上訴人加雍公司及第三人上海商業銀行均評估認為機
      器設備價值25萬元無疑，不需再鑑定系爭機器之價值。
    4.被上訴人並聲明求為判決：(一)上訴駁回。(二)一、二審訴訟
      費用由上訴人負擔。
三、上訴人則以：
  (一)上訴人自97年7月1日起並無使用系爭機器設備，被上訴人主
    張上訴人有使用之事實，應負舉證之責任。
  (二)另上訴人與上海商銀約定廠房之租金為25萬元，係因被上訴
    人尚有堆放原物料及機器，占用廠房面積之一半，故雙方合
    意租金降為每月25萬元，是以被上訴人主張系爭機器設備之
    租金每月為25萬元，為無理由。更何況系爭機器設備已老舊
    不堪使用，沒有每月租金25萬元之價值。又上訴人與上海商
    銀約定每月租金數額多少，基於債之相對性原則，與被上訴
    人無涉，焉能以此推定系爭機器設備之租金數額。況上訴人
    縱有使用系爭機器設備，亦僅部份使用，非全部使用，故被
    上訴人以全數機器設備來請求，亦有違誤。再者，被上訴人
    是否為系爭機器設備之所有人，亦有疑義，系爭機器設備之
    所有人除了被上訴人外，尚有訴外人吉發興業股份有限公司
    ，故被上訴人請求全部，顯屬無據等語資為抗辯，並聲明：
    被上訴人之訴駁回；訴訟費用由被上訴人負擔。
四、原審法院審理後，斟酌兩造之主張及攻擊防禦方法之結果，
    認被上訴人依據不當得利之法律關係，請求上訴人給付相當
    於租金之不當得利150萬元，及自支付命令送達翌日即98年1
    月13日起至清償日止，按年息5%計算之法定遲延利息，核屬
    有據，應予准許，而為被上訴人勝訴之判決。上訴人不服，
    提起上訴，上訴理由如下：
  (一)兩造所簽訂之租賃契約第 1條明文記載租賃標的物為土地、
    廠房之全部；反觀上訴人與上海銀行簽訂之租賃契約第 3條
    記載：「租金每月新台幣25萬元（因目前尚有合發公司、健
    豐公司放置原物料占去廠房一半以上面積，故雙方合意租金
    為此數額」，足見25萬元之租金確係承租廠房一半以下之價
    格。
  (二)被上訴人主張請求相當於租金之不當得利，則依不當得利制
    度之本旨，衡量所受利益之數額所應計算者，乃是該機器客
    觀上使用或出租與他人所能獲取之價值，並非以兩造之約定
    （況兩造並無約定機器設備之租金若干），或上訴人與上海
    商銀之約定來認定。況且本件系爭機器設備老舊，因此衡量
    系爭機器之客觀價值應考慮折舊，折舊後合理之租金究為若
    干，此有送請鑑定之必要。
  (三)被上訴人所提出 LRM機台「生產日報表」，大多為被上訴人
    公司之生產日報表，僅少部分為上訴人之文件，顯見被上訴
    人本身有使用機器設備。本件兩造共同使用系爭機器，而被
    上訴人暨主張上訴人有不當得利，則被上訴人應舉證上訴人
    不當得利之數額。
  (四)再者，被上訴人是否為系爭機器設備之所有人，亦有疑義，
    系爭機器設備之所有人除了被上訴人外，尚有訴外人吉發興
    業股份有限公司，另被上訴人於原審陳報證據八所示ＬＲＭ
    機台係上訴人自己所購買之機器，並非被上訴人所有，上訴
    人自無不當得利可言。故被上訴人請求全部機器之使用利益
    ，顯屬無據等語。
  (五)並聲明求為判決：(一)原判決廢棄。(二)上開廢棄部分，被上訴
    人在第一審之訴及其假執行之聲請均駁回。(三)第一、二審訴
    訟費用由被上訴人負擔。
五、本院之判斷：
  (一)被上訴人主張上訴人自97年7月1日以後仍繼續使用系爭機器
    設備至97年12月31日之事實，業據其提出上訴人公司領料單
    、塗佈機離型紙使用記錄表、現場人員配置表、休假排班表
    、生產日報表等為證，上訴人亦自承98年 1月16日始停工，
    向上海商銀承租廠房至98年 1月23日等語不諱（見原審卷第
    39頁），被上訴人上開主張即堪信為真實。上訴人所辯自97
    年7月1日起未使用系爭機器設備云云，不足採信。
  (二)至於被上訴人主張系爭機器設備之租金應為每月25萬元一節
    ，經查，兩造約定廠房暨機器設備之租金為每月50萬元之事
    實，為上訴人所不爭執，嗣上訴人以每月租金25萬元向強制
    管理人上海商銀租用廠房，則被上訴人主張系爭機器設備之
    租金為每月25萬元，應為合理可採。上訴人雖辯稱廠房租金
    調降為每月25萬元，係因被上訴人堆放原物料及機器，占用
    廠房面積之一半云云，並提出租賃契約為證。惟查：上訴人
    與上海銀行簽訂之租賃契約第三條固明文約定：「租金每月
    新台幣25萬元（因目前尚有合發公司、健豐公司置放原物料
    占去廠房一半以上面積，雙方合意租金為此數額）」，然此
    乃上訴人與上海銀行相互間之約定，不論上訴人與上海銀行
    間約定租金為25萬之原因為何，本於債權行為之相對性原則
    ，上訴人尚不得執此對抗被上訴人。況且被上訴人占用部分
    廠房之事實係始自上訴人加雍公司向被上訴人合發公司承租
    開始即已存在，至上訴人加雍公司接續與系爭土地廠房之強
    制管理人上海商銀續訂租賃契約為止，未曾有任何改變，此
    經原審法院履勘現場查明屬實，有堪驗筆錄在卷可稽（見原
    審卷第39頁），另上訴人向原法院民事執行處具狀陳述意見
    亦自承：「債務人（即被上訴人）得否主張每月25萬元租金
    （指機器設備之租金）為其所有？第三人（即上訴人）無從
    表示意見，請鈞院依法審酌」、「合發公司雖然出租系爭廠
    房予陳述意見人，但絕大部分的廠房仍由合發公司堆置原物
    料，陳述意見人使用的廠房占有面積不到一半，此由合發公
    司自94年9月28日至97年5月27日補助陳述意見人電費，可證
    明陳述意見人所言非虛」（見原法院民事執行處95年度執字
    第14875號執行卷宗，合發公司97年8月25日、9月8日陳述意
    見狀），足認上訴人向上海商銀租用廠房並無因使用面積變
    小而調降租金之事實，上訴人上開所辯，委無可採。
  (三)上訴人又抗辯其並未使用全部之系爭機器設備，又被上訴人
    之機器老舊，使用之價值未達25萬元云云。惟按依不當得利
    之法則請求返還不當得利，以無法律上之原因而受利益，致
    他人受有損害為其要件，故其得請求返還之範圍，應以對方
    所受之利益為度。本件就上訴人而言，不論在與被上訴人訂
    有租賃契約期間，即94年10月 5日至96年12月31日止，抑或
    於前開租賃契約關係終止後之97年7月1日至97年12月31日此
    段期間，上訴人於前後兩段期間所使用之廠房面積及機器均
    相同，已如前述（詳見原審勘驗筆錄，原審卷第39頁），然
    而上訴人在與被上訴人訂有租賃契約期間，上訴人應支付50
    萬元之租金，而在97年7月1日至97年12月31日止，上訴人雖
    使用相同之廠房與機器設備，卻僅就廠房部分支付與上海商
    銀25萬元之租金，而對於占有使用系爭機器之利益卻未支付
    租金或任何對價，上訴人亦無法律上原因得受此利益，足見
    上訴人對此占有使用系爭機器之利益，即於97年7月1日至97
    年12月31日期間減少之25萬元租金支出之利益核屬不當得利
    。上訴人抗辯其並未使用全部之系爭機器設備，又被上訴人
    之機器老舊，使用之價值未達25萬元云云，此均無損於上訴
    人占有使用系爭機器所享相當於租金之利益，上訴人此部分
    之抗辯亦不可採。至於上訴人聲請鑑定機器之價值，核與該
    機器出租所可獲得之租金數額無關，本件機器既原有出租之
    事實，上訴人獲有相當於租金之利益即已明確，是無鑑定之
    必要，附此敘明。
  (四)上訴人另辯稱系爭機器設備之所有人除了被上訴人外，尚有
    訴外人吉發興業股份有限公司等語，此固為被上訴人所不否
    認，惟被上訴人主張其為該部分機器設備之管理人，並提出
    吉發興業股份有限公司書立之同意書為證，堪信為真實。則
    被上訴人基於所有人及管理人之地位，提起本件訴訟主張權
    利，於法並無不合，上訴人並不能據此主張免責。
  (五)綜上所述，被上訴人本於不當得利之法律關係，請求上訴人
    給付相當於租金之不當得利 150萬元（250006＝150000）
    ，及自支付命令送達翌日即98年 1月13日起至清償日止，按
    年息5%計算之法定遲延利息，為有理由，應予准許。是原判
    決為上訴人敗訴之判決，並依被上訴人之聲請為假執行之宣
    告，經核於法並無不合。上訴論旨求予廢棄改判，為無理由
    ，應予駁回。
六、本件事證已臻明確，兩造其餘主張陳述及舉證，經審酌與判
    決結果不生影響，爰不另一一論述，附此敘明。
七、據上論結，本件上訴為無理由，依民事訴訟法第449條第1項
    、第78條、第463條，判決如主文。
中    華    民    國    99    年    4     月    13    日
              民事第三庭    審判長法  官  陳照德
                                  法  官  曾謀貴
                                  法  官  李平勳
以上正本係照原本作成。
不得上訴。
                                  書記官  江丞晏
中    華    民    國    99    年    4     月    13    日

司法院資訊處製作；財團法人民間司法改革基金會備份。
